ACORDAO-COMPLETO-2528958

ACÓRDÃO 2060/2022 ATA 35/2022 - PLENÁRIO

VISTOS, relatados e discutidos estes autos que cuidam de denúncia, com pedido de cautelar, acerca de suposta ilegalidade em decisão da Secretaria Nacional de Portos e Transportes Aquaviários (SNPTA) que não prorrogou o contrato de arrendamento DP/42.2000.
ACORDAM os Ministros do Tribunal de Contas da União, reunidos em Sessão Plenária, diante das razões expostas pelo Relator, em:
9.1. conhecer da presente denúncia, satisfeitos os requisitos de admissibilidade previstos nos arts. 234 e 235 do Regimento Interno deste Tribunal e no art. 103, § 1º, da Resolução-TCU 259/2014, para, no mérito, considerá-la improcedente;
9.2. indeferir o pedido de concessão de medida cautelar formulado pela denunciante, ante a inexistência dos pressupostos necessários à sua concessão;
9.3. indeferir o pedido de habilitação da denunciante como parte interessada nos autos, por ausência dos pressupostos do art. 146 do Regimento Interno;
9.4. encaminhar à denunciante e à Secretaria Nacional de Portos e Transportes Aquaviários (SNPTA) cópia da presente deliberação, esclarecendo que o relatório e voto que a fundamentam podem ser acessados por meio do endereço eletrônico www.tcu.gov.br/acordaos e que, caso tenham interesse, o Tribunal pode encaminhar-lhes cópia desses documentos sem quaisquer custos; e
9.5. arquivar o presente processo, com fundamento no art. 169, inciso V, do Regimento Interno do Tribunal.

Denúncia acerca de suposta ilegalidade em decisão da Secretaria Nacional de Portos e Transportes Aquaviários (SNPTA) que não prorrogou contrato de arrendamento no âmbito do Porto de Santos.

Secretaria Nacional de Portos e Transportes Aquaviários.

3. Interessados/Responsáveis:
3.1. Denunciante: Identidade preservada (art. 55, caput, da Lei n. 8.443/1992).

13.1. Ministros presentes: Bruno Dantas (na Presidência), Augusto Nardes, Aroldo Cedraz, Jorge Oliveira e Antonio Anastasia (Relator).
13.2. Ministros-Substitutos convocados: Augusto Sherman Cavalcanti e Weder de Oliveira.

ANTONIO ANASTASIA

Transcrevo a seguir, nos termos do art. 1º, § 3º, inciso I, da Lei nº 8.443/92, a instrução lavrada no âmbito da Secretaria de Fiscalização de Infraestrutura Portuária e Ferroviária (peça 25) , cujas conclusões contaram com a anuência do corpo diretivo daquela unidade técnica (peças 26 e 27) .
"INTRODUÇÃO
Trata-se de Denúncia acerca de suposta ilegalidade em decisão da Secretaria Nacional de Portos e Transportes Aquaviários (SNPTA) que não prorrogou o contrato de arrendamento DP/42.2000.
HISTÓRICO 
Preenchidos os requisitos de admissibilidade, verificado o interesse público no trato da suposta irregularidade e verificado o alto risco, materialidade e relevância relacionado ao objeto da denúncia, a análise empreendida na instrução acostada à peça 7, anuída pelos pronunciamentos de peças 8 e 9, resultou na seguinte proposta:
- conhecer da presente denúncia, satisfeitos os requisitos de admissibilidade previstos nos arts. 234 e 235 do Regimento Interno deste Tribunal e no art. 103, § 1º, da Resolução-TCU 259/2014;
- não conceder a medida cautelar pleiteada pela denunciante, pelas razões explicitadas no exame técnico, haja vista não restarem configurados os requisitos da fumaça do bom direito e do perigo da demora;
- indeferir o pedido da denunciante de ingressar nos autos na condição de interessada, haja vista não ter demonstrado razão legítima para intervir no processo;
- indeferir o pedido de atribuição de relatoria ao Exmo. Ministro Vital do Rêgo, ante a ausência de conexão entre o objeto de controle dos presentes autos e aquele tratado no TC Processo 018.681/2020-4;
- realizar oitiva da Secretaria Nacional de Portos e Transportes Aquaviários (SNPTA) , com base no art. 157 do Regimento Interno do TCU, para que, no prazo de 15 dias, apresente justificativas e elementos que esclareçam a decisão de:
	e1) não prorrogar o Contrato DP/42.2000, considerando: (i) a eventual avaliação da vantajosidade da prorrogação ordinária do Contrato de Arrendamento DP/42.2000; (ii) a previsão de futura licitação; e (iii) eventual descontinuidade e ociosidade da área;
	e2) não aceitar a alteração de perfil de carga geral para carga de granéis sólidos minerais (fertilizantes) proposto pela arrendatária, a fim de adequá-lo ao PDZ; e
	e3) tratar de modo não isonômico a arrendatária, uma vez que a SNPTA prorrogou ordinariamente diversos contratos de arrendamentos de outras empresas.
- encaminhar cópia da peça 6 (denúncia tarjada) e da presente instrução à SNPTA, a fim de subsidiar as manifestações requeridas;
- comunicar o denunciante da presente decisão.
A proposta contou com a anuência do Relator (peça 10) , o qual alertou os responsáveis pelos fatos ora analisados, no âmbito da SNPTA, de que o pedido de medida cautelar formulado pelo denunciante seria reexaminado após a oitiva ora determinada, e que a eventual consumação de irregularidades em razão do prosseguimento dos atos sujeitará os respectivos agentes às sanções legais previstas na Lei 8.443/1992.
As comunicações se materializaram por meio dos ofícios 47746/2021 e 47748/2021, de 20/8/21 (peças 11-12) , entregues respectivamente em 23/8/21 e 30/8/21 (peças 13 e 19) .
A SNPTA apresentou resposta em 3/9/2021, por meio dos seguintes documentos: a) ofício 173/2021/AECI (peça 14) ; b) ofício 147/2021/CGGC/GABSNPTA/SNPTA (peça 15) ; c) nota técnica 83/2021/CGEV/DGCO/SNPTA (peça 16) ; d) despacho 1140/2021/DGCO/SNPTA (peça 17) ; e e) e-mail de 3/9/2021, encaminhado ao TCU pela Coordenadora Geral de Gestão e Controle - CGGC da SNPTA (peça 18) .
Em 20/9/2021, a denunciante juntou expediente por meio do qual esclareceu que teve ciência de visita a ser realizada por equipe do TCU ao Porto de Santos, em 22/9/2021. Assim, informou que disponibilizaria equipe para receber os auditores e prestar informações e esclarecimentos pertinentes à área arrendada e ao projeto denominado STS53 (peça 20) .
EXAME TÉCNICO
A nota técnica 83/2021 (peça 16, p. 1-14) trouxe os seguintes argumentos:
7.1	Em relação a não prorrogação do Contrato DP/42.2000, a SNPTA afirmou que a matéria já foi exaustivamente abordada nos processos administrativos 50000.049444/2017-78 e 50840.100508/2021-26 (peça 16, p. 3) .
7.2	No tocante à eventual avaliação da vantajosidade da prorrogação ordinária do Contrato DP/42.2000, a SNPTA alegou que o Governo Federal priorizou a licitação de um grande terminal em linha com os instrumentos de planejamento vigentes. Acrescentou que o projeto previsto objetiva ganhos de escala e operação integrada, por meio de um único arrendatário. Devido às restrições legais que impedem a alteração do perfil de carga nas condições propostas e a considerável ampliação das áreas, que descaracterizam por completo o objeto do Contrato DP/42.2000, concluiu-se que a única política pública viável para materializar o planejamento seria a licitação (peça 16, p. 3-4) .
7.3	Destacou que a licitação visa atender não apenas ao princípio da isonomia, mas também possibilitar a colheita de propostas para a nova contratação que podem se mostrar mais vantajosas que a manutenção da área com o mesmo arrendatário. Mencionou entendimento do TCU (Acórdão 1446/2018-TCU-Plenário, de Relatoria do Ministro Bruno Dantas) no sentido de que na área de arrendamentos portuários há alta assimetria de informações, de modo que a licitação representa importante instrumento para a obtenção de propostas mais vantajosas (peça 16, p. 4) .
7.4	Frisou que não há direito de prorrogação assegurado à arrendatária, tendo em vista que a decisão pela prorrogação ou não do contrato está inserida no juízo de discricionariedade do gestor. Salientou que o indeferimento foi devidamente fundamentado e motivado (peça 16, p. 5) .
7.5	Em relação à previsão de futura licitação (licitação do STS53) , a SNPTA informou que o STS53 é um terminal voltado à movimentação de granéis sólidos minerais, mais especificamente fertilizantes, enxofre e sais. A superfície total da área é de 87.981 m². Será constituída de duas áreas descontínuas de 23.563 m² e 64.418 m², a primeira, ocupada atualmente pela empresa Bandeirantes e a segunda, pela empresa Marimex. Considerando os dados informados de capacidade estática e giro anual, a capacidade dinâmica do sistema de armazenagem do Terminal STS53 será de 1,6 milhões de toneladas por ano no 4º ano contratual, e 5,6 milhões de toneladas por ano, a partir do 5º ano contratual (peça 16, p. 6) . 
7.6	Frisou que o STS53 foi qualificado como projeto prioritário no âmbito do Programa de Parcerias do Governo Federal, com investimentos previstos de mais de R$ 650 milhões, com a implantação de conexões rodoviária e ferroviária para a região metropolitana da Baixada Santista, com previsão de publicação do edital para fevereiro de 2022. Concluiu que a continuidade da Deicmar Bandeirantes na área não se afigura como a opção mais vantajosa ao interesse público (peça 16, p. 6) .
7.7	No tocante à futura licitação, a SNPTA descreveu o trâmite do processo 50000.020426/2020-18, que versa sobre o assunto. A Antaq publicou o aviso de audiência pública 10/2021 visando receber contribuições da sociedade no período compreendido entre 18/8/2021 e 01/10/2021 (peça 16, p. 6) . 
7.8	No que diz respeito à eventual descontinuidade e ociosidade da área, a SNPTA lembrou que as operações que estão sendo realizadas pela arrendatária em caráter precário, por força de decisão judicial, são relacionadas às operações de contêineres e não estão aderentes aos instrumentos de planejamento vigentes. Acrescentou que não corrobora com os argumentos apresentados pela arrendatária e que não há risco de perda de receita, tampouco custo social do encerramento do contrato, uma vez que a continuidade da prestação do serviço pode ser garantida enquanto não é finalizado o procedimento licitatório, por meio de contrato de transição (peça 16, p. 7) .
7.9	Destacou que a permanência da atual arrendatária por prazo superior ao pactuado contratualmente pode atrasar o cronograma de implantação do Terminal STS53, previsto para ser licitado em 2022 (peça 16, p. 7) .
7.10	Ressaltou que não assiste razão à alegação da empresa de que teria sido surpreendida com a aprovação do PDZ em julho de 2020, uma vez que as alterações nas destinações das áreas ocorreram com transparência e após ampla participação dos usuários do Porto, seja por meio de consultas públicas, seja por meio de reuniões do Conselho de Autoridade Portuária, ao longo dos últimos anos, nas quais a arrendatária tinha representação (peça 16, p. 7) .
7.11	No que se refere a não aceitação da proposta de alteração de perfil de carga geral para carga de granéis sólidos minerais (fertilizantes) , a SNPTA alegou que o pleito de alteração de perfil de carga foi analisado em conjunto com o pleito de prorrogação contratual, no bojo do processo administrativo 50000.049444/2017-78. Os recursos administrativos ocorreram no bojo dos processos 50000.049444/2017-78 e 50840.100508/2021-26 (peça 16, p. 7) . 
7.12	Quanto ao risco de descontinuidade das atividades, a SNPTA lembrou que a arrendatária permanece na área em caráter precário, por força de determinação judicial. Porém, alertou que sua permanência por prazo superior ao pactuado contratualmente pode atrasar o cronograma de implementação do Terminal STS53, previsto para ser licitado em 2022 (peça 16, p. 7) .
7.13	No tocante à negativa do pleito de alteração do perfil de carga, a SNPTA juntou argumentação explicando que a alteração do perfil transmutaria completamente o objeto, o que impõe a necessidade de licitar, com vistas a propiciar que outros interessados possam participar do certame, visando atender ao interesse público (peça 16, p. 7-11) .
7.14	Acrescentou que o novo pedido de prorrogação não observou o prazo de antecedência exigido, que é de sessenta meses em relação ao encerramento da vigência. No caso em tela, o prazo para solicitação de prorrogação contratual deve ser de no mínimo três anos antes de findar sua vigência (parágrafo 1º da Cláusula Décima Quinta do Contrato DP/42.2000) , o qual tampouco foi observado (peça 16, p. 8) . 
7.15	No tocante à impossibilidade de alteração do perfil de carga, a SNPTA alegou que considerou diversas razões para indeferir o pedido de alteração, além do princípio da licitação (peça 16, p. 9) . Acrescentou que a alteração do perfil representaria uma transmutação total do objeto em prejuízo aos princípios da isonomia dos licitantes, da ampla competitividade, do julgamento objetivo e da vinculação ao instrumento convocatório (peça 16, p 10) . 
7.16	Consignou que os contratos de arrendamento portuário têm como característica maior alterabilidade contratual que os demais contratos administrativos, em razão do longo prazo dos contratos, bem como da materialidade dos serviços e da necessidade de se evitar a ociosidade das instalações. No entanto, a alteração encontra limite na obrigatoriedade de não descaracterização do objeto, a fim de evitar burla ao procedimento licitatório (peça 16, p. 10) .
7.17	No que diz respeito ao suposto tratamento não isonômico à arrendatária, a SNPTA alegou que a denúncia é vaga e sem suporte documental (peça 16, p. 11) . Acrescentou que o arrendatário não possui direito subjetivo à prorrogação do contrato, ainda que conste nele cláusula que preveja a possibilidade de renovação e estejam presentes todos os requisitos legais e regulamentares que autorizam a ampliação do prazo de vigência. Juntou jurisprudência acerca do assunto (peça 16, p. 11-12) .   
Destacam-se os seguintes documentos do processo 50000.049444/2017-78 (peça 22) :
	Documento
	Data
	Páginas
	Assunto

	Nota Técnica 36/2019
	2/7/19
	1-4
	Análise do pleito de prorrogação contrato DP/42.2000.

	Nota Técnica 26/2020
	25/3/20
	10-16
	Análise da réplica sobre o pedido de reconsideração ao indeferimento do pleito de prorrogação do contrato DP/42.2000.

	Nota Técnica 72/2020
	8/7/20
	25-32
	Análise embargos de declaração (ED) Prorrogação contrato DP/42.2000.

	Parecer Conjur 619/2020
	26/8/20
	41-54
	Análise jurídica do ED contra indeferimento pedido prorrogação.

	Despacho 56/2020
	20/10/20
	60
	Despacho rejeição ED.

	Nota Técnica 32/2020
	2/12/20
	63-82
	Análise pedido complementação pleito prorrogação contrato DP/42.2000.

	Despacho decisório 3/21
	5/1/21
	87
	Indeferimento pleito de alteração de carga e prorrogação contrato DP/42.2000.

	Nota Técnica 3/2021
	12/1/21
	91-105
	Análise ED em face despacho decisório 3/2021, de 5/1/21.

	Parecer Conjur 42/2021
	25/1/21
	111-121
	Análise jurídica do ED em face despacho decisório 3/2021, de 5/1/21.

	Despacho decisório 24/21
	1/3/21
	123
	Nega provimento no tocante à possibilidade jurídica de alteração de perfil de carga.

Em relação ao processo 50840.100508/2021-26 (peça 23) , vale destacar:
	Documento
	Data
	Páginas
	Assunto

	Recurso Hierárquico
	15/3/21
	1-22
	Recurso hierárquico contra despacho decisório 24/21, de 1/3/21.

	Nota Técnica 23/2021
	25/3/21
	23-31
	Análise recurso hierárquico apresentado em 15/3/21.

	Parecer 308/2021
	12/5/21
	32-39
	Análise jurídica do recurso hierárquico apresentado em 15/3/21.

	Despacho 31/2021
	-
	42
	Nega provimento ao recurso hierárquico

Nota Técnica 36/2019 (peça 22, p. 1-4) 
Em relação à vantajosidade da prorrogação, a Nota Técnica 36/2019, de 2/7/2019 mencionou que a Autoridade Portuária prevê nova destinação à área atualmente ocupada pela Bandeirantes. Pelo baixo aproveitamento da área, vislumbra-se a ampliação da sua capacidade de armazenagem e movimentação de granéis sólidos, notadamente fertilizantes. A Nota concluiu pelo indeferimento do pleito de prorrogação. 
Nota Técnica 26/2020 (peça 22, p. 10-16) 
A Nota Técnica 26/2020 (peça 22, p. 10-16) , que trata da réplica sobre o pedido de reconsideração ao indeferimento do pleito de prorrogação ordinária do contrato DP/42.2000, frisou que a prorrogação não constitui direito adquirido do contratado e que a prorrogação antecipada pode ocorrer, a critério do poder concedente (peça 22, p. 14-15) . Acrescentou doutrina de José dos Santos Carvalho Filho mencionando que "a decisão administrativa para a prorrogação do contrato espelha atividade discricionária e, como tal, não assegura ao contratado o direito subjetivo à manutenção do ajuste" (peça 22, p. 15) . Acrescentou, ainda, decisão do Ministro Ayres Brito no bojo do Mandado de Segurança 26.250, segundo o qual, "à impetrante se conferiu apenas uma expectativa de direito, ficando à discricionariedade da Administração Pública a decisão sobre a prorrogação do ajuste" (peça 22, p. 15) .  
Nota Técnica 72/2020 (peça 22, p. 25-32) 
A Nota Técnica 72/2020, que trata dos embargos de declaração interpostos em face do Despacho 19/2020, trouxe excerto de jurisprudência do Supremo Tribunal Federal, segundo o qual "não há direito líquido e certo à prorrogação de contrato celebrado com o Poder Público, mas mera expectativa de direito, subordinada à discricionariedade da Administração Pública. Deste modo, não cabe falar em violação ao contraditório e à ampla defesa" (peça 22, p. 26 -MS 33983, AgR, DJe 10/5/2016) .
A Nota frisou que "a compatibilidade com as diretrizes e o planejamento de uso e ocupação da área, conforme estabelecido no plano de desenvolvimento e zoneamento do porto" é um dos requisitos necessários para a caracterização da vantajosidade da prorrogação, porém não é suficiente (peça 22.p. 28) .
Lembrou que a Nota Técnica 26/2020 afirmou que a compatibilidade do EVTEA com o PDZ é requisito necessário mas não suficiente para que se decida a favor da prorrogação contratual (peça 22, p 29) .
A Nota Técnica frisou que a decisão para a não prorrogação galgou-se em critérios técnicos, buscando um melhor desenvolvimento do Porto de Santos, propiciando a clusterização de cargas, a utilização de uma matriz de transporte mais eficiente e a redução de conflitos Porto-Cidade (peça 22, p. 30) . 
A Nota destacou uma vez mais o entendimento pacificado de que a prorrogação de contratos não é um direito adquirido do contratado, sujeitando-se à conveniência e oportunidade da Administração. Juntou entendimentos do TCU e do STF (peça 22, p. 30) . 
Mencionou que tanto a Constituição Federal, art. 175, quanto a Lei 12.815/13, art. 4º, reforçam que a concessão e o arrendamento serão precedidos de licitação. Acrescentou que apesar das dificuldades historicamente associadas ao processo licitatório, a SNPTA segue trabalhando para tornar o processo mais ágil e eficiente (peça 22, p. 31) . 
Parecer Conjur 619/2020 (peça 22, p. 41-54) 
O Parecer Conjur 619/2020 enfrentou as seguintes alegações mencionadas pela Bandeirantes: a) inexistência de trânsito em julgado do processo e de supressão de instância recursal (peça 22, p. 43-48) ; b) contradição por ausência de aderência ao princípio da legalidade nos documentos de origem técnica que deram origem ao despacho 19/2020 (peça 22, p. 48-51) ; c) omissão por não observância do princípio da motivação (peça 22, p. 51-52) ; d) contradição por dissonância entre o despacho 423/2020 e o conteúdo dos despachos anteriores (peça 22, p. 52-53) e; incongruência entre o posicionamento da SNPTA em relação à renovação contratual e o novo processo de arrendamento (peça 22, p. 53-54) .
Por fim, face à ausência de omissão, contradição e obscuridade na decisão embargada, o Parecer concluiu pelo conhecimento dos embargos de declaração para, no mérito, rejeitá-los (peça 22, p. 54) .
Nota Técnica 32/2020 (peça 22, p. 63-82) 
Por meio da Nota Técnica 32/2020, avaliou-se o pedido de complementação do pleito original de prorrogação ordinária cumulado com pedido de alteração de perfil de carga do Contrato DP/42.2000, em decorrência de fato superveniente (aprovação do Novo PDZ, publicado em 28/7/2020) .
A Nota lembrou que a vigência do contrato DP/42.2000 encerrou-se em 6/12/2020, sendo o pedido de prorrogação original protocolado em 27/11/2017, ou seja, de forma tempestiva, nos termos do §1º da Cláusula Decima Quinta do contrato DP/42.2000. No entanto, a arrendatária conseguiu em sede judicial, liminar garantindo a vigência de seu contrato até a análise do reequilíbrio do contrato na Agência Reguladora, em função da construção de infraestrutura para a Receita Federal (peça 22, p. 66) .
Lembrou que os embargos de declaração interpostos em face da decisão de não prorrogar o contrato foram rechaçados com base na Nota Técnica 72/2020 e no Parecer Jurídico 619/2020 (peça 22, p. 66) .
Mencionou que a empresa não teve ciência das intenções da autoridade portuária em mudar a destinação da área referente ao contrato DP/42.2000 somente com a publicação da Portaria de aprovação do PDZ em julho de 2020, e sim em janeiro de 2019, por ocasião da apresentação do novo PDZ do Porto de Santos na reunião do Conselho de Autoridade Portuária (peça 22, p. 67) .
Destacou que o PDZ apresentou a atualização do zoneamento das áreas do porto organizado de acordo com o tipo de carga, com o objetivo de concentrar cargas em clusters, reduzindo interferências e melhorando a eficiência e sinergia entre as operações (peça 22, p. 68) .
 Apresentou a nova vocação da área hoje ocupada pela Bandeirantes. Destacou que a área, atualmente dedicada à armazenagem e movimentação de contêineres, passará à movimentação de granéis minerais de desembarque, especialmente fertilizantes (peça 22, p. 69) .
Apresentou o estudo de projeção de demanda e capacidades de granéis minerais de desembarque, destacando que se prevê uma movimentação de 15,2 milhões de toneladas de granéis sólidos minerais até 2060 (peça 22, p. 70) .
A Bandeirantes apresentou um plano de investimento que prevê o aporte de R$ 241.412.670,00, a fim de permitir a capacidade de recepção de fertilizantes, melhorando a eficiência logística (peça 22, p. 71) . O prazo previsto para a execução dos investimentos é de 24 meses, permitindo um acréscimo de 2 milhões de toneladas de capacidade dinâmica ao sistema das instalações dedicadas à movimentação de fertilizantes. A arrendatária afirmou que a prorrogação é a alternativa mais vantajosa face às demais e trará externalidades positivas (peça 22, p. 72) .
A Nota Técnica lembrou que a compatibilidade com as diretrizes e o planejamento do uso e ocupação da área conforme o PDZ é um dos requisitos mínimos necessários para a prorrogação contratual, nos termos do art. 65 da Portaria 530/2019. No entanto, mesmo que haja compatibilidade, a administração não está impelida a deferir o pedido de prorrogação (peça 22, p. 72-73) .
Trouxe julgado do TCU e do STF para ilustrar que há entendimento pacificado no sentido de que a prorrogação de contratos não é um direito adquirido do contratado, e sim uma decisão discricionária da Administração, sujeita ao juízo de conveniência e oportunidade e à demonstração prévia e inequívoca de que as condições do contrato em vigor permanecem vantajosas quando comparadas com o que se poderia obter no mercado por meio de nova licitação. Lembrou que a prorrogação não é a regra, e sim a exceção (peça 22, p. 73-74) .
Ressaltou que outros players já se mostraram inclinados e interessados em participar do certame licitatório para a área em questão, o que não impede a participação da Bandeirantes Deicmar Logística Integrada S.A. na futura disputa (peça 22, p. 75) .
Transcreveu excerto do voto condutor do Acórdão 738/2017-TCU-Plenário, de relatoria do Ministro Walton Alencar Rodrigues, para ilustrar que existem limites a serem observados nas alterações contratuais, não podendo o Poder Público promover indiscriminadamente toda e qualquer alteração sob justificativa de perseguir o interesse público (peça 22, p. 75) . 
A nota acrescentou que a alteração do perfil de carga poderia representar alteração de objeto em prejuízo aos princípios da isonomia dos licitantes, da ampla competitividade, do julgamento objetivo e da vinculação ao instrumento convocatório (peça 22, p. 76) .
Mencionou processo do TCU que resultou no Acórdão 2896/2009-TCU-Plenário (Min. Rel. Walton Alencar Rodrigues) para ressaltar que se admite alterações nos contratos administrativos desde que não fique descaracterizado o resultado do procedimento licitatório que o gerou e nem a essência do objeto do contrato (peça 22, p. 76) .
Trouxe importante ressalva ao esclarecer que o art. 2º da Portaria 530, de 13/8/2018, define "o tipo de carga como sendo uma especificidade do perfil de carga a ser movimentado".
O artigo 28 da Portaria 530, por seu turno, reza (peça 22, p. 76) : 
Art. 28 O poder concedente poderá aprovar, mediante requerimentos do arrendatário, a alteração do tipo de carga que a instalação portuária está autorizada a movimentar e armazenar. 
Parágrafo único. Considera-se a alteração de tipo de carga aquela que permitir ao arrendatário movimentar carga não permitida originalmente no contrato, mas enquadrada no mesmo perfil de carga que a instalação portuária já esteja autorizada pelo contrato a movimentar. [grifo nosso]. 
Já o §1º do art. 29 do Decreto 8.033, de 27/6/2013, apresenta as seguintes classificações para perfis de carga (peça 22, p. 76-77) :
Art. 29
[...]
§1º O perfil de cargas a serem movimentadas será classificado conforme uma ou mais das seguintes modalidades:
I - granel sólido;
II - granel líquido e gasoso;
III - carga geral; ou
IV - carga conteinerizada. 
Verifica-se que a regulamentação trazida pela Portaria 530/2019 para mutabilidade de contratos de arrendamento portuário contemplou apenas os pleitos de alteração de tipo de carga quando estes pertencerem a um perfil de carga já previsto originalmente no contrato.
No anexo à Resolução ANTAQ 3220, de 08/01/2014, §1º do art. 4º, a diretoria da Antaq reconheceu estritamente que "não haverá alteração substancial da destinação da área objeto do arrendamento, bem como das atividades desempenhadas pela arrendatária, para os casos em que seja mantido o perfil das cargas a serem movimentadas, conforme as seguintes modalidades: I- granel sólido de origem mineral; II - granel sólido de origem vegetal; III - granel líquido e gasoso; IV - carga geral; e V - carga conteinerizada" [grifo nosso] 
Conclui-se que o pleito da empresa Bandeirantes (alteração de perfil de carga) não se enquadra na regulamentação da Portaria 530/2019, tampouco na norma da Antaq, ou seja, o pleito trata da alteração do perfil de carga, e não do tipo de carga (peça 22, p. 77) . Mencionou que há outros players interessados na exploração do terminal (peça 22, p. 78) .
Destacou excerto de relatório da Corte que resultou no Acórdão 1446/2018-TCU-Plenário, de relatoria do Ministro Bruno Dantas, ressaltando que:
há um contexto em que apenas o particular contratado pode fornecer as vantagens pretendidas pela Administração com aquela alteração, seja, por exemplo, em razão do custo ou por pura eficiência, a licitação não será exigível. Essa condição, contudo, deve ser comprovada mediante análises do custo-benefício robustas, que comparem o resultado esperado pela licitação, diminuído de seu custo, com o resultado advindo da alteração. A falta dessa análise de custo benefício no caso concreto configura afronta direta ao princípio do dever de licitar. [grifo nosso]
Concluiu que a prorrogação não é a opção que melhor atende ao interesse público, considerando: a) o novo PDZ, que materializará uma nova dinâmica ao porto, ampliando a capacidade de movimentação de fertilizantes; b) a falta de normatização sobre a alteração do perfil de carga e os limites de sua aplicabilidade; e c) a observância aos princípios da isonomia, ampla competitividade, julgamento objetivo e vinculação ao instrumento convocatório. Lembrou que não há óbice que impeça a participação da Bandeirantes em futuro certame licitatório (peça 22, p. 80) .
Nota Técnica 3/2021 (peça 22, p. 91-105) 
A Nota Técnica 3/2021, de 12/01/2021, que avaliou os embargos declaratórios interpostos pela Bandeirantes em face do despacho decisório 3/2021, de 5/01/2021, reiterou o inteiro teor da Nota Técnica 32/2020, e entendeu que os embargos não trouxeram argumentos ou fatos novos capazes de alterar a deliberação proferida no despacho 3/2021 (peça 22, p. 104-105) .
Parecer Conjur 42/2021 (peça 22, p. 111-121) 
O parecer Conjur 42/2021 se manifestou acerca da alegação de conclusão não fundamentada sobre a vantajosidade da prorrogação, concluindo que o pedido cujo objeto era a prorrogação ordinária não deveria sequer ser conhecido, tendo em vista o exaurimento da referida análise (peça 22, p. 113-115) .
Em relação à possibilidade jurídica de alteração de perfil de carga em contratos de arrendamento, o Parecer Conjur 42/2021 admitiu que, excepcionalmente, é possível a alteração do perfil de carga, o que já foi analisado pela Consultoria Jurídica por meio do parecer 880/2018. No entanto, lembrou que não é permitida a descaracterização do objeto (item 16 do Voto do Acórdão 1727/2014-TCU-Plenário/TCU) , a fim de evitar burla ao procedimento licitatório, mediante incremento de vantagem ao arrendatário não prevista inicialmente, gerando ao particular uma posição econômica mais favorável que a prevista no instrumento convocatório (peça 22, p. 115-118) . 
O parecer lembrou que a Nota Técnica 32/2020 entendeu que a alteração do perfil de carga altera o objeto do contrato DP/42.2000, modificando-se os parâmetros contratuais. Entendeu, ainda, que a prorrogação não se afigura como a melhor opção para atendimento ao interesse público (peça 22, p. 115-118) .
O parecer reproduziu excerto da decisão exarada no âmbito do processo judicial 1063414-71.2020.4.01.3400, a qual deferiu o pedido de tutela de urgência para que fosse mantida, temporária e excepcionalmente, a vigência do contrato DP/42.2000 até que fossem analisados e concluídos os processos administrativos 50000.049444/2017-78 (Poder Concedente) e 50.300.016933/2019-21 (Antaq e Poder Concedente) . Recomendou que o juízo seja informado de que o pedido de prorrogação ordinária já teve sua análise exaurida no âmbito do Ministério da Infraestrutura (peça 22, p. 119-120) .
Por fim, o Parecer Conjur 42/2021, face à ausência de omissão, contradição ou obscuridade, recomendou a rejeição dos embargos de declaração opostos (peça 22, p. 120-121) .
Recurso Hierárquico (peça 23, p. 1-22) 
Em seu recurso hierárquico em face do despacho decisório 24/2021, a Bandeirantes alegou ser equivocado o entendimento da Conjur no sentido de que o pedido de prorrogação sequer deveria ser conhecido (peça 23, p. 3) .
O recurso alegou que a SNPTA ignorou a fundamentação enviada pela Bandeirantes para justificar a alteração do perfil de carga. Ou seja, alegou que não houve a devida análise técnica por parte do Poder Concedente (peça 23, p. 4) .
Afirmou que o Parecer Conjur 42/2021 conclui equivocadamente pela ausência de contradições, omissões e obscuridades (peça 23, p. 5) . Lembrou que a Nota Técnica jamais realizou a análise da vantajosidade entre as opções de prorrogação e licitação. Tampouco apresentou elementos técnicos para sustentar sua conclusão, a qual, segundo a recorrente, sequer observou os requisitos do art. 68 da Portaria 530/2019 (peça 23, p. 7-9) .
Alegou que a resposta da Autoridade Portuária foi sintética e insuficiente, sem elementos que indicasse a realização de uma efetiva análise de vantajosidade. A SNPTA limitou-se a mencionar o potencial interesse de duas empresas na área, sendo que uma delas já venceu recente licitação para o mesmo perfil de carga em área adjacente, o que, na visão da recorrente, reforça a ideia de que nova licitação não é interessante (peça 23, p. 11) .
Asseverou que a análise omissa da SNPTA traz riscos concretos de dano ao interesse público na medida em que se deixa de investir imediatamente R$ 241 milhões de reais, capazes de movimentar 4 milhões de toneladas de fertilizantes. Ademais, há um custo social decorrente da possibilidade de se empregar cerca de 300 trabalhadores pelo período de 12 meses (peça 23, p. 12) .
Mencionou que desde 2009 o TCU entendeu (Acórdão 2.896/2009) ser juridicamente possível a alteração do perfil de carga, bastando que haja a manutenção de "parâmetros de rentabilidade do contrato" (peça 23, p. 13) .
Destacou uma vez mais que a fundamentação da empresa para justificar a prorrogação jamais foi objeto de apreciação (peça 23, p. 14) . Ressaltou que durante auditoria operacional do TCU, que resultou no Acórdão 2711/2020, a equipe de auditoria apontou os óbices burocráticos da alteração de perfil como um problema a ser superado, sem jamais indicar uma impossibilidade jurídica, como se faz no presente processo (peça 23, p. 15) .
A recorrente lembrou que sua intenção era manter o mesmo perfil de carga para o qual fora contratada, mas que não restou outra opção a não ser apresentar pedido complementar de alteração de perfil, em decorrência do novo PDZ do Porto de Santos (peça 23, p. 16) .
Considerou errônea a alegação da Nota Técnica de que a empresa não tomou ciência das intenções da autoridade portuária em mudar a destinação da área referente ao contrato DP/42.2000 somente com a publicação da Portaria de aprovação do PDZ em julho de 2020, pois entendeu ser irrelevante o conhecimento, por parte da recorrente, de tratativas acerca da mudança do PDZ em momento anterior à publicação (peça 23, p. 17) . 
Novamente reforçou que o Poder Concedente: a) não realizou uma análise fundamentada da vantajosidade do Plano de Investimentos apresentado; e b) ofereceu um tratamento não isonômico à Bandeirantes Deicmar ao apontar a excepcionalidade de prorrogações ordinárias e defender tese que inviabiliza, do ponto de vista prático, a alteração do perfil de carga por suposta infração ao princípio da licitação (peça 23, p. 18-21) .
Nota Técnica 23/2021 (peça 23, p. 23-31) 
A Nota Técnica 23/2021, que avaliou o recurso hierárquico interposto pela Bandeirantes, reproduziu excertos das Notas Técnicas 32/2020 e 3/2021. Concluiu ser inverídica: a) a alegação da arrendatária de que tais notas técnicas teriam sido omissas em relação ao pleito da prorrogação; b) a alegação de que há um risco potencial de perda de receita tarifária e de que haveria custo social (peça 23, p. 25-30) . 
Por fim, a Nota 23/2021 reiterou o entendimento das Notas 32/2020 e 3/2021, concluindo que não foram trazidos no recurso hierárquico elementos novos capazes de alterar a decisão pela não prorrogação contratual (peça 23, p. 31) . 
Parecer Conjur 308/2021 (peça 23, p. 32-39) 
O Parecer Conjur 308/2021, em relação à alegação de incorreta atribuição de intempestividade do novo pedido de prorrogação fundado no pedido de alteração do perfil de carga, concluiu que o pedido foi devidamente apreciado, bem como os respectivos recursos, resultando na formação da coisa julgada administrativa, com observância do devido processo legal, do contraditório e ampla defesa (peça 23, p. 33) .
Destacou que o "pedido de complementação do pedido de prorrogação" é, na verdade, um novo pedido, pois o pedido de prorrogação anterior foi indeferido em razão da nova vocação da área. Completou alegando que esse novo pedido não observou o prazo de 60 meses disposto no §4º do art. 19 do Decreto 8.033/2013 e no art. 69 da Portaria MInfra 530/2019 (peça 23, p. 34) .
No entanto, ainda que tempestivo, o pleito não poderia ser acatado devido à impossibilidade de alteração do perfil de carga, cujos motivos já foram elencados pelas notas técnicas 32/2020, 3/2021 e 23/2021: a) o aumento da oferta pode ser proporcionado mediante licitação de um novo terminal; b) não é possível afirmar que a prorrogação atenderia o interesse público da melhor forma; e c) não restou demonstrada a vantajosidade da prorrogação (peça 23, p. 34-35) . 
Acrescentou que a alteração do perfil de carga para viabilizar a prorrogação contratual ofenderia o princípio da isonomia, uma vez que a arrendatária se beneficiaria de condições totalmente diversas da originalmente pactuadas. Ademais, a existência de interessados na disputa aumenta a possibilidade de se obter proposta mais vantajosa à Administração.
Embora os contratos de arrendamento portuário possuam maior alterabilidade do que os demais contratos administrativos, a alteração encontra limite na obrigatoriedade de não descaracterizar o objeto (item 16 do voto do Acórdão 1727/2014-TCU-Plenário) , a fim de evitar burla ao procedimento licitatório. Lembrou que o art. 28 da Portaria 530/2019 previu a possibilidade de alteração do tipo de carga, desde que se enquadre no mesmo perfil de carga (peça 23, p. 36-37) . Destacou que as alegações de omissões, contradições e obscuridades são genéricas (peça 23, p. 37) .
Acrescentou que a necessidade de realização de investimentos privados, de grande importância no auxílio do desenvolvimento econômico, não pode sobrepor questões legais. Nesse sentido, a exigência de licitação visa atender ao princípio da isonomia e colher a proposta mais vantajosa, não significando exagero ou formalidade desnecessária (peça 23, p. 37) .
Mencionou que o TCU já se posicionou no sentido de que no setor portuário há grande assimetria de informação, dificultando a tarefa do poder concedente de calibrar perfeitamente as necessidades do setor e do empreendimento. Nesse sentido, a licitação configura-se como importante instrumento para mitigar esse risco (peça 23, p. 38) . 
No tocante à alegação de tratamento não isonômico à arrendatária, o Parecer lembrou que o Poder Concedente apreciou de forma fundamentada o pedido de prorrogação. Lembrou, ainda, que não há direito subjetivo da arrendatária à prorrogação, e que a decisão se encontra dentro do juízo de discricionariedade do gestor (peça 23, p. 38) . Por fim, o Parecer Conjur 308/2021 propôs, tendo em vista estritamente aspectos jurídicos, o conhecimento do recurso hierárquico para, no mérito, negar-lhe provimento (peça 23, p. 39) .    
Análise
A partir da documentação constante dos processos 50000.049444/2017-78 e 50840.100508/2021-26, nota-se que os pontos questionados pelo denunciante foram analisados técnica e juridicamente, com observância aos princípios da ampla defesa, do contraditório e do devido processo legal. 
Em seis oportunidades a SNPTA se manifestou tecnicamente acerca do pleito de prorrogação contratual e alteração de perfil de carga, por meio das Notas Técnicas 36/2019 (peça 22, p. 1-4) ; 26/2020 (peça 22, p. 10-16) ; 72/2020 (peça 22, p. 25-32) ; 32/2020 (peça 22, p. 63-82) ; 3/2021 (peça 22, p. 91-105) ; e 23/2021 (peça 23, p. 23-31) . Em outras três oportunidades houve a manifestação jurídica do órgão, por meio dos Pareceres Conjur 619/2020 (peça 22, p. 41-54) ; 42/2021 (peça 22, p. 111-121) ; e 308/2021 (peça 23, p. 32-39) .  
A SNPTA respondeu a todos os recursos interpostos pela contratada Bandeirantes, configurando a coisa julgada administrativa (réplica sobre o pedido de prorrogação, embargos de declaração, complemento do pleito de prorrogação, análise do pedido de alteração de perfil de carga e análise do recurso hierárquico) . 
Assim, ao contrário da alegação recorrente de que não existiu análise técnica da vantajosidade comparativa entre as opções de prorrogação ordinária e licitação, a SNPTA se posicionou conclusivamente acerca da questão, elencando os elementos que embasaram a conclusão pela não prorrogação. 
No que diz respeito à vantajosidade ou não da prorrogação, a SNPTA esclareceu que o modelo portuário proposto com o novo PDZ, o qual prevê a clusterização de cargas, ampliação da capacidade de movimentação de granéis sólidos minerais, implantação de uma matriz de transporte mais eficiente e redução de conflitos porto - cidade, indica que a licitação é a melhor alternativa, capaz de permitir que outros interessados participem do certame e ofereçam melhores propostas. 
A alteração do perfil de carga solicitado pela Bandeirantes encontra óbice legal, conforme disposto nos artigos 2º e 28 da Portaria 530/2018, bem como no art. 29, §1º do Decreto 8.033/2013 c/c com o §1º do art. 4º do anexo à Resolução ANTAQ 3220, de 08/01/2014. Ali restou claro que, para o caso presente, é permitida a alteração do tipo de carga, mas não do perfil de carga.  
Além disso, a alteração do perfil de carga e subsequente prorrogação colocaria o órgão em situação de suspeição, uma vez que a significativa alteração, por meio de prorrogação, do objeto inicialmente contratado poderia configurar burla à licitação e favorecimento indevido ao contratado.
No que diz respeito ao suposto tratamento não isonômico dispensado à arrendatária, não há, de fato, elementos que comprovem tal afirmação. Embora o TCU já tenha enfrentado em outra oportunidade controvérsia versando sobre prorrogação, devem ser consideradas a natureza de cada contrato de arrendamento e as peculiaridades do caso concreto. A mera existência de possíveis irregularidades em comum na avaliação da prorrogação dos arrendamentos não configura o vínculo necessário entre os objetos de controle e não garante soluções similares (peça 16, p. 11-13) . 
Por fim, vale lembrar que o Órgão juntou várias decisões e entendimentos (peça 22, p. 15, p. 26, p. 30, p. 73-74) no sentido de que a prorrogação de contratos com a Administração Pública não é um direito do contratado, mas sim uma faculdade, pois a decisão de prorrogar contratos encontra-se na seara da discricionariedade da administração, desde que a decisão seja motivada e atenda ao interesse público. Nesse sentido, segundo a SNPTA, a prorrogação do contrato com a empresa Bandeirantes Deicmar Logística Integrada S.A. não satisfaz os objetivos de condução do planejamento portuário nacional (peça 22, p. 15) . Ademais, inexiste óbice para a participação da Bandeirantes em novo processo licitatório. 
A esse respeito é imperioso destacar que, nos moldes da Lei 12.815/2013, compete ao poder concedente a elaboração do planejamento portuário e o estabelecimento de diretrizes a serem observadas nas licitações. Assim, embora caiba à SNPTA a fundamentação e motivação de suas decisões, é essa Secretaria que estabelece o planejamento do setor. No caso concreto, tem-se a opção pela reserva das áreas em apreço para futuras expansões do porto organizado dentro do projeto de desestatização. Trata-se de um planejamento orgânico e coerente que levou em consideração as necessidades do porto e das cargas da zona de influência, baseando-se em estudos e premissas trazidas pelo poder concedente. Em geral, nesse nível de complexidade, as decisões do poder público versam sobre situações que estão cobertas tanto de ganhos quanto de perdas, sendo improvável que haja uma solução que contemple todos os pleitos e traga só ganhos. Cabe ao poder concedente, sopesando as perdas e ganhos e o interesse público, escolher a alternativa que entenda mais adequada ao porto. Nesse ponto, desde que justificada, não seria papel do controle modificar a decisão do gestor público, quem, a princípio, tem a competência pelo planejamento portuário e maior conhecimento do setor.
Essas áreas em disputa, a princípio, serão parte integrante do porto de Santos, a ser desestatizado, e, portanto, objeto de licitação. Em geral, a jurisprudência do Tribunal tende a ser mais rigorosa quando as áreas serão objeto de prorrogação, pois, nesses casos, há maior assimetria de informação entre o particular e o público e o risco de favorecimento indevido do privado tende a ser maior.
A licitação, por seu turno, é um procedimento competitivo que mitiga os riscos acima citados. Além disso, pela legislação, é a regra a ser adotada. Assim, conquanto sempre deva ser fundamentada e motivada, as decisões do poder público que optam pela licitação não necessitam de todo o formalismo e minudência que revestem a opção pela prorrogação de um contrato.
Conferir à decisão pela licitação a mesma rigidez e exigências que revestem uma prorrogação não só subverteria a opção do legislador, que coloca a licitação como regra geral, como também tornaria mais morosa a gestão da atividade portuária no país, em contrariedade à notória necessidade de dinamizar a atividade, como identificado no TC Processo 022.534/2019-9 e julgado por meio do Acórdão 2711/2020-TCU-Plenário, de relatoria do Ministro Bruno Dantas.
De fato, como afirmado acima, a licitação reduz os riscos de favorecimento e assimetria da informação, abrindo a todos a possibilidade de concorrerem pelo objeto e realizarem os investimentos necessários. Além disso, por ocasião da desestatização do terminal do porto de Santos, o Tribunal poderá avaliar novamente as questões envolvendo a área.
Dessa forma, não se registrando indícios de irregularidade por parte do poder concedente na tomada de decisão objeto dessa denúncia, propõe-se julgá-la improcedente. 
CONCLUSÃO
Trata-se de denúncia acerca de supostas irregularidades relacionadas à não prorrogação do contrato de arrendamento DP/42.2000.  
Considerando: a) a avaliação do pleito de prorrogação do contrato DP/42.2000 em consonância com a nova proposta do PDZ do Porto de Santos; b) a ausência de previsão legal para a alteração de perfil de carga pleiteada pela empresa Bandeirantes; c) que a alteração contratual representaria a transmutação do objeto em prejuízo aos princípios da isonomia, da ampla competitividade, do julgamento objetivo e da vinculação ao instrumento convocatório; d) que, no caso concreto, a licitação de um novo terminal atende ao interesse público e aos princípios da isonomia, da vinculação ao instrumento convocatório, da seleção da proposta mais vantajosa, da ampla competitividade e do julgamento objetivo; e) que não restou caracterizado tratamento não isonômico à empresa Bandeirantes; e) que não há direito líquido e certo à prorrogação do contrato celebrado com o Poder Público 
Não se vislumbraram as irregularidades/ilegalidades apontadas na decisão da SNPTA, que optou por não prorrogar o Contrato DP/42.2000. Desse modo, resta conhecer da denúncia para, no mérito, considera-la improcedente. 
PROPOSTA DE ENCAMINHAMENTO 
Pelo exposto, submetem-se os autos à consideração superior, propondo:
conhecer da presente denúncia, satisfeitos os requisitos de admissibilidade previstos nos arts. 234 e 235 do Regimento Interno deste Tribunal e no art. 103, § 1º, da Resolução-TCU 259/2014, para, no mérito, considera-la improcedente;
b) dar ciência do acórdão que vier a ser proferido ao denunciante e à SNPTA, destacando que o relatório e o voto que fundamentam a deliberação ora encaminhada podem ser acessados por meio do endereço eletrônico www.tcu.gov.br/acordaos e que, caso tenham interesse, o Tribunal pode encaminhar-lhes cópia desses documentos sem quaisquer custos para V. Sas.; e
c) arquivar o presente processo, com fundamento no art. 169, inciso V, do Regimento Interno do Tribunal."
2.	É o Relatório.

Rosely Pereira Thomaz Batista e Angelino Caputo e Oliveira, representando a denunciante.

Não atuou.

REPRESENTAÇÃO COM PEDIDO DE MEDIDA CAUTELAR. CONHECIMENTO. IMPROCEDÊNCIA. ARQUIVAMENTO. CIÊNCIA AOS INTERESSADOS.

DENÚNCIA (DEN)

Secretaria de Fiscalização de Infraestrutura Portuária e Ferroviária (SeinfraPor).

O presente processo trata de denúncia, com pedido de cautelar, acerca de suposta ilegalidade em decisão da Secretaria Nacional de Portos e Transportes Aquaviários (SNPTA) que não prorrogou o contrato de arrendamento DP/42.2000. Registro que relato os autos em sucessão ao Ministro Raimundo Carreiro.
2.	No exame inicial da matéria a unidade técnica identificou o alto risco, materialidade e relevância, o que impulsionou o prosseguimento do processo, na forma prevista no art. 106, §3º, inciso II, da Resolução-TCU 259/2014 (peças 7 a 9) .
3.	Considerando análise realizada nos documentos acostados aos autos em cotejamento com os normativos, e ante a ausência de informações necessárias à formação de juízo de valor acerca da concessão da pleiteada medida cautelar, foi realizada a oitiva a da Secretaria Nacional de Portos e Transportes Aquaviários (SNPTA) , para a apresentação de manifestação e encaminhamento de esclarecimentos sobre os seguintes pontos:
a) a não prorrogação do Contrato DP/42.2000, considerando: (i) a eventual avaliação da vantajosidade da prorrogação ordinária do Contrato de Arrendamento DP/42.2000; (ii) a previsão de futura licitação; e (iii) eventual descontinuidade e ociosidade da área; 
b) não aceitação da proposta de alteração de perfil de carga geral para carga de granéis sólidos minerais (fertilizantes) proposto pela arrendatária, a fim de adequá-lo ao PDZ; e 
c) tratamento de modo não isonômico à arrendatária, uma vez que a SNPTA prorrogou ordinariamente diversos contratos de arrendamentos de outras empresas
4.	A SNPTA manifestou-se por meio do Ofício 173/2021/AECI e documentação juntada às peças 14 a 18 dos autos.
5.	Procedidas as devidas análises pela área técnica do TCU, conforme Relatório que acompanha o presente Voto, a Secretaria de Fiscalização de Infraestrutura Portuária e Ferroviária concluiu que:
84. Considerando: a) a avaliação do pleito de prorrogação do contrato DP/42.2000 em consonância com a nova proposta do PDZ do Porto de Santos; b) a ausência de previsão legal para a alteração de perfil de carga pleiteada pela empresa Bandeirantes; c) que a alteração contratual representaria a transmutação do objeto em prejuízo aos princípios da isonomia, da ampla competitividade, do julgamento objetivo e da vinculação ao instrumento convocatório; d) que, no caso concreto, a licitação de um novo terminal atende ao interesse público e aos princípios da isonomia, da vinculação ao instrumento convocatório, da seleção da proposta mais vantajosa, da ampla competitividade e do julgamento objetivo; e) que não restou caracterizado tratamento não isonômico à empresa Bandeirantes; e) que não há direito líquido e certo à prorrogação do contrato celebrado com o Poder Público 
85. Não se vislumbraram as irregularidades/ilegalidades apontadas na decisão da SNPTA, que optou por não prorrogar o Contrato DP/42.2000. Desse modo, resta conhecer da denúncia para, no mérito, considera-la improcedente.
6.	Em consequência, a unidade instrutiva propõe conhecer da denúncia, no mérito, considerala improcedente e arquivar os autos (peças 25 a 27) .
7.	Manifesto-me, desde já, aderente à proposta da área técnica, sem prejuízo de algumas breves considerações adicionais.
8.	Em consulta ao sítio eletrônico da Agência Nacional de Transporte Aquaviário, verifico que a Agência realizou a audiência pública 18/2022 acerca da licitação da área denominada STS 53, que inclui os ativos referentes ao contrato de arrendamento DP/42.2000. Portanto, já estão em fase adiantada as tratativas para a nova destinação do terminal, em consonância com os estudos do Plano de Desenvolvimento e Zoneamento do Porto de Santos (https://www.gov.br/antaq/pt-br/noticias/2022/antaq-prorroga-audiencia-publica-sobre-licitacao-do-sts53-no-porto-de-santos-sp) .
9.	Registro que não há indicativo de óbices para que a arrendatária participe do processo licitatório que se pretende realizar, de forma isonômica com outros interessados em explorar a área.
10.	Destaco ainda que, após a inclusão do presente processo na pauta de julgamento, a denunciante juntou novos documentos aos autos (peças 28 a 31) , que dizem respeito a outro terminal portuário em Santos. Entendo que as alegações não alteram o entendimento acerca do objeto da presente denúncia, que trata especificamente do contrato DP/42.2000.
11.	Por fim, a denunciante requereu habilitação como interessado, nos termos do art. 146 do Regimento Interno do TCU, contudo jurisprudência do TCU é no sentido de que o peticionante não é, automaticamente, parte interessada no processo, devendo, para intervir no seu andamento, demonstrar possuir razão legítima para tal. As informações apontadas como irregularidades pela denunciante, moveram, como dispõe a jurisprudência do TCU, a ação fiscalizatória, de modo que a atuação da requerente se encerrou ao final daquele momento, quando o Tribunal tomou o curso das apurações. 
12.	A competência da Corte da Contas, nos processos de denúncia e representação, visa a assegurar a proteção do interesse público, e não de interesses meramente privados. Nesse sentido são os Acórdãos do Plenário 1.642/2016, relator Ministro Walton Alencar Rodrigues; 789/2009, relator Ministro Benjamin Zymler; e 2.321/2015, relator Ministro Vital do Rêgo; dentre outros. Portanto, indefiro o pedido de habilitação da denunciante, por falta de pressupostos do art. 146 do Regimento Interno.
13.	Ante o exposto, acolho a proposta uníssona da unidade técnica e voto por que o Tribunal adote a minuta de acórdão que ora submeto à apreciação deste Colegiado.
TCU, Sala das Sessões, em 14 de setembro de 2022.
ANTONIO ANASTASIA 
Relator